最高法院民事裁定　　　　　　　　　　　　　　　　九十一年度台抗字第二三五號
　　抗　告　人　乙○○
右抗告人因與相對人甲○○間請求分割共有物事件，對於中華民國九十年九月十一日
台灣高等法院裁定（九十年度重上更(一)字第三六號），提起抗告，本院裁定如左：
    主  文
原裁定廢棄。
    理  由
本件原法院以：本件抗告人於第一審訴之聲明為「兩造共有坐落新竹縣竹東鎮○○○
段一九０之一地號，地目田，登記簿面積一‧０二九七公頃（更正後面積一‧００四
七公頃），同段一九０之三四地號，地目田，登記簿面積０‧０三０一公頃（更正後
面積０‧０三五０公頃）之土地二筆，准予『合併分割』，其『分割方法』，以原物
如新竹縣竹東地政事務所民國八十五年十一月八日第一五四０號土地複丈成果圖即如
附圖二所示同段一九０之三四地號土地全筆及同段一九０之一地號土地內Ａ部分面積
０‧四三八六公頃由原告（即抗告人）單獨取得所有權，同段一九０之一地號土地內
Ｂ部分面積０‧五六六一公頃由被告（即相對人）單獨取得所有權。」，則抗告人於
第一審所提起者，係基於共有物分割請求權而請求法院裁判分割之分割共有物之訴甚
明。上訴原法院後，增加本於履行分協議求為判決：「被上訴人應將同上第一九０
之一地號土地面積一００四０平方公尺按照原判決附圖(二)所示方法分割Ａ部分面積四
三八六平方公尺，由上訴人取得所有權。被上訴人應將同上第一九０之三四地號面積
三五０平方公尺所有權應有部分一０九二七分之五八七二移轉登記予上訴人。」並主
張此係先位聲明，於第一審即已存在，惟漏未記載於第一審訴之聲明，第一審審判長
未行使闡明權，並不生訴之追加問題等語，並援用其提出之分書為證。然按履行分
產協議之請求權，與共有物之分割請求權為不同之法律關係，非惟訴之聲明相異，訴
訟型態，一為給付之訴，一為形成之訴，亦屬不同。微論抗告人在第一審自始至終迄
未曾表明以分產協議請求權為訴訟標的。苟有依據分產協議請求權為訴訟標的之意圖
，豈會棄置先位聲明於不顧。抗告人之陳述，既僅係兩造就分割方法互為攻擊、防禦
，並無本於履行分產協議請求權之主張，則在辯論主義範圍內，第一審審判長殊無行
使闡明權或闡明義務之餘地。抗告人主張第一審未行使闡明權，即有未合。此先位請
求部分既無從認係第一審已合法繫屬，自屬訴之追加。而此先位聲明新訴之追加，為
相對人所不同意，且新訴之請求乃係將他人所有權歸屬於己，而與共有物分割之訴，
係本於兩造之共有權，基礎事實非一，況預備之訴之合併原屬不相容之請求，自無從
依民事訴訟法第二百五十五條規定准許其追加。本件追加之訴為不合法，爰裁定予以
駁回。
惟按在第二審為訴之變更或追加，非經他造同意不得為之。但民事訴訟法第二百五十
五條第一項第二款至第六款情形，不在此限。又請求之基礎事實同一者，縱於訴狀送
達後，原告仍得將原訴變更或追加他訴，無須得被告同意。此觀民事訴訟法第四百四
十六條第一項、第二百五十五條第一項第二款規定自明。原告於第二審為訴之追加，
苟其請求之基礎事實同一者，即非法所不許。所謂請求之基礎事實同一，係指變更或
追加之訴與原訴之主要爭點有其共同性，各請求利益之主張在社會生活上可認為同一
或關連，而就原請求之訴訟及證據資料，於審理繼續進行在相當程度範圍內具有同一
性或一體性，得期待於後請求之審理予以利用，俾先後兩請求在同一程序得加以解決
，避免重複審理，進而為統一解決紛爭者，即屬之。查抗告人於第一審起訴時雖主張
按分字所示兩造現各自所分管位置分割系爭共有土地，請求分割共有物。但於訴訟
進行中，又稱兩造就先父劉日旺所有系爭土地以拈方式析分財產，即各自分門別戶
，就系爭土地而言係分產，本件在法律上雖稱為分割共有物，而實際上係各自取回當
時分家時分得土地之所有權，而非一般之共有物分割等語（見第一審卷第五十四頁、
第五十五頁、第六十七頁、第六十八頁、第一七六頁、第一七七頁）。且上訴原法院
後，抗告人已明係依據分字行使履行該項家產分析契約之請求權，先位聲明請求
履行分析家產契約。抗告人先後兩請求，一為履行分產協議請求權，一為共有物分割
請求權，二者為訴訟標的之法律關係雖異，然其主要爭點均在於系爭分字之性質為
何（若認定屬分割協議，請求履行分割協議；若認定非屬分割協議，則請求裁判分割
共有物），而有共同性，兩請求之目的均在於分割系爭共有物，消滅共有關係，其利
益亦屬同一，抗告人在原法院追加請求仍援用原請求之訴訟資料及證據，依訴訟經濟
原則，及民事訴訟法新增訂第二百五十五條第一項第二款規定之意旨，自宜利用同一
訴訟程序審理，藉以一次解決本件之紛爭，抗告人兩請求基礎事實應屬同一，則縱認
抗告人在原法院始為訴之追加，依法自毋庸相對人即被上訴人之同意。原審謂抗告人
所為訴之追加，未經相對人同意，以其追加之訴為不合法，裁定予以駁回，尚有未合
。抗告論旨，指摘原裁定不當，求予廢棄，為有理由。
據上論結，本件抗告為有理由。依民事訴訟法第四百九十二條第二項，裁定如主文。
中      華      民      國    九十一    年      四      月    二十六    日
                              最高法院民事第二庭
                                  審判長法官  曾  桂  香
                                        法官  劉  延  村
                                        法官  劉  福  聲
                                        法官  黃  秀  得
                                        法官  許  澍  林
      右正本證明與原本無異
                                              書  記  官
中      華      民      國    九十一    年      五      月      九      日
